福建金門地方法院民事簡易判決
                                     110年度城簡字第72號
原      告  林祥祐  

被      告  許績連  
上列當事人間請求遷讓房屋等事件，本院於民國110年8月24日言
詞辯論終結，判決如下：
    主      文
原告之訴駁回。
訴訟費用由原告負擔。
    事實及理由
一、原告主張：兩造於民國109年12月18日簽定房屋租賃契約書(
    下稱系爭契約)，約定由原告將所有之坐落門牌號碼為金城
    鎮民族路63號1樓店屋(下稱系爭房屋)出租給被告，租賃期
    間自110年1月1日起至110年12月31日止，每月租金新臺幣(
    下同)9000元，租金應於每月18日前繳納，並約定因原告有
    意出售系爭房屋，若買賣成功時，於交易之月免收租金，被
    告並應於交易之月起3個月之緩衝期內遷出。原告業於110年
    4月間與訴外人楊恭橋(下稱楊恭橋)簽訂買賣契約，由楊恭
    橋買受系爭房屋，並於110年5月間簽訂買賣契約，原告並已
    委任代書辦理手續完畢，是系爭房屋已出賣給楊恭橋。而原
    告於於4月起未向被告收租金，系爭租約應於110年6月30日
    屆滿，原告復曾於110年5月31日、同年6月10日分別以存證
    信函催告被告簽出系爭房屋，被告迄今仍未遷讓房屋，又系
    爭契約第6條尚約定被告於租賃期滿未依約遷出系爭房屋者
    ，原告得每月向被告請求依租金5倍計算之違約金，是原告
    尚得依該條款向被告請求110年7月份之違約金45000元，爰
    依系爭契約起訴請求被告返還系爭房屋、給付違約金等語，
    並聲明：㈠被告應將系爭房屋騰空遷讓返還予原告；㈡
    被告應自110年7月1日起至騰空遷讓返還上開房屋之日止給
　　付違約金45000元。
二、被告則以：被告跟原告租賃系爭房已有30幾年，該屋是由3 
    個人所有，原告父親還在時，說要將系爭房屋賣給被告，但
    雙方都談不攏，3、4年前原告的堂哥從汶萊回來，叫被告安
    心使用，不可能賣屋，如果真的要賣，會告訴被告。這次原
    告突然說要賣，被告租屋那麼久，如果要賣，也要知會被告
    一聲，結果原告已經跟人簽合約、收訂金，叫被告要遷走。
    原告4月20日還有跟被告收5月份的租金，110年4月23日的時
    候跟被告說有要賣，堂哥的委託書已經來了，後來沒有賣給
    被告，說已經跟別人打合約了、但只說要賣，沒說要終止系
    爭契約，且原告主張之違約金不合理，系爭契約並未約定違
    約金等語，並聲明：原告之訴駁回。
三、不爭執與爭執事項：
　㈠不爭執事項：
　　兩造有於109 年12月18日簽訂系爭租賃契約，約定被告向原
    告承租系爭房屋之店屋部分，租金每月9000元，租期自110
    年1 月1 日起至110 年12月31日止。
　㈡爭執事項：
　　原告終止契約是否合法？　
四、本院得心證之理由：
　㈠「乙方於租期屆滿時，除經甲方同意繼續出租外，應即日將
    租賃房屋誠心按照原狀遷空交還甲方，不得藉詞推諉或主張
    任何權利，如不及時遷讓交還房屋時，甲方每月得向乙方請
    求按照租金五倍之違約金至遷讓完了之日止，乙方及連帶保
    證人丙方，決無異議」，系爭契約原本第6條定有明文，此
    業經本院當庭勘驗無誤(見本院卷第121頁至第122頁)，又「
    因業主有意出售，若買賣成功請於交易之月3個月內遷出，
    為緩衝期」，系爭契約末尾定有附約，此亦有系爭契約影本
    在卷可參(見本院卷第31頁)。
　㈡原告雖稱系爭房屋已出賣給楊恭橋，主張依照前開附約終止
    契約並收回系爭房屋，並提出買賣契約影本1份以為佐證(見
    本院卷第55頁至第63頁)，足見原告、訴外人林四長等賣主
    確有於110年5月17日與楊恭橋簽訂買賣契約，將系爭房屋出
    賣給楊恭橋，然查：
　⒈不動產物權，依法律行為而取得、設定、喪失及變更者，非
    經登記，不生效力，民法第758條第1項定有明文，未辦理保
    存登記房屋之買受人，固取得該違章建築之事實上處分權，
    惟依前開規定，該事實上處分權究與物權性質不同，自無同
    法第767條第1項物上請求權規定適用，亦無類推適用餘地，
    最高法院103年度台上字第2241號判決意旨參照。
　⒉原告主張前開附約中所謂買賣成功，係指移轉所有權辦好(見
    本院卷第119頁)，而系爭房屋未辦理建物第一次登記，無登
    記資料乙節，有金門縣地政局110年6月25日地籍字第110000
    4893號函在卷可參(見本院卷第69頁)，則揆諸上開說明，系
    爭房屋尚未辦理第一次登記，自無從依照民法第758條規定
    為所有權移轉登記，楊恭橋無法依照普通之物權移轉行為取
    得系爭房屋之所有權，依原告上開主張，系爭房屋即尚未買
    賣成功，不符合上開附約之要件，原告無從依照該附約主張
    終止系爭契約，系爭契約之效力尚合法有效存續，自不得請
    求被告返還系爭房屋或給付違約金。
　⒊縱然不採取原告上開主張，而認兩造間既特別透過前開附約
    給予原告提前終止系爭契約之權限，當有預先保留原告行使
    該附約之空間，衡諸兩造之真意，應不致於以客觀上無從達
    成之要件，使該終止契約權限實際上無從行使，故認定為前
    開附約之終止契約權限，係以系爭房屋買賣契約成立或事實
    上處分權移轉為要件。但關於此一附約之性質，原告主張為
    終止契約之權限(見本院卷第119頁)，該附約中，也未約定
    系爭契約在系爭房屋買賣成功時就當然失效等節，是上開附
    約應係兩造於簽訂系爭契約時，特約保留給出租人終止契約
    之權限，而非使系爭契約本身附帶解除條件，是以，欲依照
    系爭附約終止系爭契約，當以原告向被告行使終止契約權限
    為前提，被告於原告行使終止契約權限後，才會負有於3個
    月緩衝期內搬遷義務，而非只要原告買賣成功，即當然生終
    止或解消系爭契約之效力。而被告雖自承在110年4月23日，
    原告有向被告說要出賣系爭房屋等語(見本院卷第120頁)，
    但否認原告有主張要終止系爭契約，而觀原告等人與楊恭橋
    所簽訂之買賣契約，其簽約日期為110年5月17日，於同年4
    月23日買賣契約尚未成立，原告也無從向被告依前開附約行
    使終止契約之權限，此外原告也未舉證證明其在110年4月23
    日，有預告系爭契約應於何時終止，自無從認定於該時間點
    原告有合法終止系爭契約。其後原告雖於110年5月31日、同
    年6月10日寄發存證信函要求收回系爭房屋，但又均僅稱「
    年事已高，急於收回」、「急於收回」等語，此有該2份存
    證信函影本在卷可參(見本院卷第23頁至第25頁)，均未表明
    依照前開附約終止契約之意旨，自難認原告客觀上有以該2
    份存證信函作出依照前開附約終止契約之意思表示，加上系
    爭契約為房屋租賃契約，所謂「年事已高」，並非土地法第
    100條所規定之各款收回房屋之要件，是系爭契約之效力亦
    不因此2份存證信函而終止。直至原告提出本件起訴狀，方
    能從起訴狀中，窺見原告有以前開附約終止系爭契約之意，
    然非對話而為意思表示者，其意思表示，以通知達到相對人
    時，發生效力，民法第99條第1項定有明文，本件起訴狀繕
    本於110年8月3日送達給被告，原告依照前開附約終止契約
    之意思表示，也自該時方生效力，自該時方起算3個月之緩
    衝期限以利被告搬遷，至110年11月3日，上開3個月緩衝期
    限方會屆滿，於此之前，被告均尚能合法占有、使用系爭房
    屋，不得要求被告遷出，更遑論有因使用系爭房屋，而須負
    擔何給付違約金之義務，本件言詞辯論終結之日，該期限尚
    未屆滿，原告尚無從提前請求被告返還系爭房屋，亦不得請
    求被告給付違約金。
　⒋從而，本件原告尚不得依照系爭契約之前開附約，請求被告
    返還系爭房屋，也無從認定被告有何違反系爭契約之情事，
    原告請求被告遷讓返還系爭房屋並給付違約金，自於法無據
    。
五、綜上所述，原告依照系爭契約，請求被告騰空遷讓返還系爭
    房屋予原告，並請求被告給付違約金45000元為無理由，應
    予駁回。
六、本件事證已臻明確，兩造其餘攻擊防禦方法及所提證據，經
    核與判決之結果不生影響，爰不逐一論述，併此敘明。
七、訴訟費用負擔之依據：民事訴訟法第78條。
中　　華　　民　　國    110   年    9     月    7     日
                  福建金門地方法院金城簡易庭
                              法  官  蔡旻穎
以上正本係照原本作成。
如對本判決上訴，須於判決送達後20日內向本院提出上訴狀（須
附繕本）。如委任律師提起上訴者，應一併繳納上訴審裁判費。
                              書記官  蔡一如 
中　　華　　民　　國    110   年    9     月    7     日